最　高　行　政　法　院　判　決　　　　　　　　　　九十一年度判字第五三八號
　　再 審原 告　瑞山營造事業有限公司
　　代　表　人　甲○○
　　訴訟代理人　林志豪　律師
　　再 審被 告　財政部臺灣省北區國稅局
　　代　表　人　林吉昌
右當事人間因營利事業所得稅事件，再審原告對中華民國八十九年三月十六日本院八
十九年度判字第七三四號判決提起再審之訴，本院判決如左：
　　主  文
再審之訴駁回。
再審訴訟費用由再審原告負擔。
　　事  實
緣再審原告八十四年度營利事業所得稅結算申報，列報全年所得額新台幣（下同）一
○、二七一、○六二元。再審被告初查，以再審原告帳簿憑證遺失，遂依行為時營利
事業所得稅查核準則（下稱查核準則）第十一條第四項規定，按同業利潤標準核定營
業淨利四六、三○四、七七七元，加計非營業收入三、四三四、八六八元，減除非營
業損失三、四二六、五三五元，核定課稅所得額為四六、三一三、一一○元。再審原
告不服，循序提起行政訴訟，為本院八十九年度判字第七三四號判決駁回。遂以原判
決有行政訴訟法第二百七十三條第一項第一款再審事由，提起再審之訴。茲摘敘兩造
訴辯意旨如次：
再審原告起訴意旨及補充理由略謂︰按查核準則第十一條第二項係規定營利事業關係
所得額之全部或一部之「原始憑證」（不包括帳簿），因遭受不可抗力災害或有關機
關因公調閱以致滅失者，應按前三年核定純益率之平均數核定當期所得額。此項規定
乃原始憑證因上列原因而致滅失者，因帳簿並未滅失尚可勾稽，故規定以其前三年經
核定純益率之平均數核定其所得額。而同條第四項係規定營利事業之帳簿與憑證因送
交稅務代理人查核簽證而致滅失者，不得依同業利潤標準核定所得額，兩者適用之條
件不同。本件係帳簿與憑證因送交稅務代理人查核簽證一併滅失，僅可適用第四項規
定，毫無適用第二項規定餘地。再審原告於起訴時主張應按查核準則第十一條第四項
規定撤銷原處分，未主張適用第二項規定，原判決認定本件合於第四項規定（原判決
理由第八頁第五行至第六行：「惟查原告八十四年度帳簿憑證於送交稅務代理人查核
時，因貨運公司運送地址錯誤，致帳簿憑證滅失」。本件帳簿憑證既自花蓮送交至台
北縣中和市當然應有運送行為，運送與送交實為同一行為，上開判詞無異認定本件之
帳簿憑證確為送交稅務代理人查核簽證而致滅失之事實），竟適用第二項規定駁回，
適用法規顯有錯誤。又查核準則第十一條第四項之規定，係就違法（即該條項規定之
三種情形以外者均屬之）將帳簿憑證攜離營業場所致滅失之情事，明定其法律效果為
稽徵機關應依所得稅法第八十三條及同法施行細則第八十一條規定，就查得資料或同
業利潤標準予以核定該期間之所得額。由規定文義以觀，並未就該三種除外情形所致
生之帳簿憑證滅失加以規範其法律效果，故因該三種除外情形所生之滅失情事，顯無
該條項規定之適用。至該三種例外情形而致生之滅失結果，其法律效果，除查核準則
第十一條第二項就因遭受不可抗力災害或有關機關因公調閱，以致滅失情形予以規定
者外，未就因送交稅務代理人查核簽證而致生之滅失，明定其法律效果。本件實屬法
規漏未規定之情形，原判決末察此情事，竟以本件係因送交稅務代理人查核簽證時，
發生運送疏失而致帳簿憑證滅失，既非因遭受不可抗力災害或有關機關因公調閱而致
生滅失之結果，即無查核準則第十一條第二項規定之適用，而應依同條第四項之規定
適用同業利潤標準云云為據，而駁回再審原告之訴，其適用法規顯有錯誤。依憲法第
十九條規定，人民本於法律之規定方有納稅之義務，司法院釋字第一五一號解釋亦揭
明斯旨。查核準則第十一條第四項既僅就帳簿憑證因送交稅務代理人查核簽證時得攜
離營業場所定有明文，而未就因此情事致生滅失之情形區分可歸責與否而規定其法律
效果（亦即漏未規定），則稽徵機關援引所謂立法說明（即財政部修訂查核準則時之
修訂說明）解釋帳簿憑證因送交稅務代理人查核簽證而致生滅失時，僅以帳簿憑證攜
離營業場所留置稅務代理人處所，因不可抗力災害而滅失此一情形為限，有同條第二
項之適用，其餘情形，均應依同條第四項之規定云云，顯係透過解釋適用（或準用）
方式填補此法律漏洞，而課人民較重之納稅義務，顯違租稅法津主義，亦侵害再審原
告之財產權而有違憲法第十五條及第二十三條。另按國家依法課徵所得稅時，納稅義
務人應自行申報，並提示各種證明所得額之帳簿、文據，以便稽徵機關查核。凡未自
行申報或提示證明文件者，稽徵機關得依查得之資料或同業利潤標準，核定其所得額
。此項推計核定方法，與憲法第十九條規定之本旨並不牴觸。惟依此項推計核定方法
估算所得額時，應力求客觀、合理，使與納稅義務人之實際所得相當，以維租稅公平
原則，司法院釋字第二一八號解釋著有明文。本件係屬法令規定不明確之情形，縱使
得透過解釋而依查核準則第十一條第四項之規定核定再審原告之所得額，亦應儘可能
從寬解釋，以維納稅人之權利，並符租稅公平原則。再審被告未審酌本件帳簿憑證係
於依法送交稅務代理人查核簽證時發生滅失之情事，而非違法攜離營業所所致，再審
原告無可歸責之事由。且未斟酌再審原告所製作之結算申報書資料及再審原告歷年之
所得資料，而率依同業利潤標準核定再審原告之所得額，大幅提高再審原告之所得額
，顯然未力求客觀、合理，並使與再審原告之實際所得相當，揆諸前開釋字第二一八
號解釋意旨，顯然有違租稅公平原則，請判決廢棄原判決等語。
再審被告答辯意旨略謂：按查核準則第十一條第四項條規定營利事業之帳簿憑證，除
為緊急避免不可抗力災害損失或有關機關因公調閱，或送交稅務代理人查核簽證三種
情況外，應留置於營業場所。（條文此處標點符號為句號，而再審原告皆將其改為逗
號）其因攜離營業場所，以致滅失者，該期間所得額，稽徵機關應依所得稅法第八十
三條及同法施行細則第八十一條規定，就查得資料或同業利潤標準予以核定。又帳簿
憑證因送交稅務代理人致滅失之原因眾多，究竟在何種情況下可允按同業利潤標準核
定其所得額？於查核準則第十一條第二項已明白規定「營利事業當年度關係所得額之
全部或一部之原始憑證，因遭受不可抗力災害或有關機關因公調閱，以致滅失者，稽
徵機關得依該事業以前三個年度經稽徵機關核定純益率之平均數核定之。」是再審原
告一再稱查核準則第十一條第二項僅適用原始憑證滅失之情形，至同條第四項是適用
帳簿與憑證滅失之情形，顯係辯辭，不足採據。另再審原告主張查核準則第十一條第
二項規定，因原始憑證滅失，其帳簿並未滅失尚可勾稽，故規定以其前三年經核定純
益率之平均數核定其所得被乙節。按商業會計法第十八條已明文規定，商業應根據原
始憑證，編製記帳憑證（指收入、支出、轉帳傳票），根據記帳憑證，登入帳簿。由
是可知，原始憑證是一切記帳憑證、帳簿之源頭，原始憑證滅失，則記帳憑證、帳簿
皆失其依據，絕無法再予勾稽查核；若僅帳簿滅失，卻可依原始憑證再重行登帳，是
再審原告主張顯係誤解。次按查核準則第十一條第四項於七十九年二月二十一日修正
發布，增列稅務代理人使用時帳簿憑證得攜離營業場所之除外規定，其立法說明為配
合稅捐稽徵機關管理營利事業會計帳簿憑證辦法第二十五條規定而增列，以免帳簿憑
證攜離營業場所留置稅務代理人處所，因不可抗力災害而滅失時，仍應依所得稅法第
八十三條規定，按同業利潤標準核定該期間所得額，致影響營利事業之權利。是其前
提要件為帳簿憑證攜離營業場所留置稅務代理人處所，因不可抗力災害而滅失。本件
係送交稅務代理人查核時，因貨運公司運送地址錯誤，致帳簿憑證滅失，核屬攜離營
業場所滅失情事，再審被告按同業利潤標準核定其營業淨利。揆諸行為時查核準則第
十一條第四項規定，並無違誤，請判決駁回再審原告之再審之訴等語。
　　理  由
按修正前行政訴訟法第二十八條第一款所謂適用法規顯有錯誤（即現行政訴訟法第二
百七十三條第一項第一款），係指原判決所適用之法規與該案應適用之現行法規相違
背，或與解釋判例有所牴觸者而言。至於事實之認定或法律上見解之歧異，再審原告
對之縱有爭執，要難謂為適用法規顯有錯誤，而據為再審之理由。本件再審原告八十
四年度營利事業所得稅結算申報，列報全年所得額一○、二七一、○六二元。再審被
告初查，以再審原告帳簿憑證遺失，依查核準則第十一條第四項規定，按同業利潤標
準核定營業淨利四六、三○四、七七七元，加計非營業收入三、四三四、八六八元，
減除非營業損失三、四二六、五三五元，核定課稅所得額為四六、三一三、一一○元
。再審原告不服，循序提起行政訴訟。原判決以再審原告八十四年度帳簿憑證於送交
稅務代理人查核時，因貨運公司運送地址錯誤，致帳簿憑證滅失，再審原告之帳簿憑
證既係因運送疏失致遭滅失，而非因遭受地震、風災、水災、旱災、蟲災、火災及戰
禍等不可抗力之災害，亦非有關機關因公調閱，以致滅失，核無查核準則第十一條第
二項規定，按前三年度經稽徵機關核定純益率之平均數核定之適用。再審被告按同業
利潤標準核定其營業淨利，揆諸行為時所得稅法第八十三條第一項、其施行細則第八
十一條及查核準則第十一條第二項前段及第四項前段規定，自無不合。至於查核準則
第十一條第四項：「營利事業之帳簿憑證，除為緊急避免不可抗力災害損失或有關機
關因公調閱，或送交稅務代理人查核簽證外，應留置於營業場所。其因攜離營業場所
，以致滅失者，該期間所得額，稽徵機關應依所得稅法第八十三條及同法施行細則第
八十一條規定，就查得資料或同業利潤標準予以核定。」係規定帳簿憑證除送交稅務
代理人查核簽證外，不得攜離營業場所，如有滅失，則應就查得資料或同業利潤標準
予以核定。而帳簿憑證滅失，得依該事業以前三個年度經稽徵機關核定純益率之平均
數核定者，仍以查核準則第十一條第二項所明定之因遭受不可抗力災害或有關機關因
公調閱，以致滅失之情形為限，並非帳簿憑證於送交稅務代理人時滅失，亦得適用查
核準則第十一條第二項之規定，按前三年純益率之平均數，核定營業淨利。再審原告
主張帳簿憑證於送交稅務代理人時滅失，得按前三年純益率之平均數核定營業淨利云
云，顯有誤會。再審被告所為之處分，並無違誤。一再訴願決定，遞予維持，亦無不
合而駁回再審原告前訴訟程序之訴，核無所適用之法規與應適用之現行法規相違背，
或與解釋判例相牴觸情形。再審原告再審意旨主張：本件係帳簿與憑證因送交稅務代
理人查核簽證一併滅失，只能適用查核準則第十一條第四項規定，無適用同條第二項
規定之餘地。該條第四項僅就帳簿憑證因送交稅務代理人查核簽證時得攜離營業場所
定有明文，而未就因此情事致生滅失之情形區分可歸責與否而規定其法律效果，原判
決以帳簿憑證滅失，既非因遭受不可抗力災害或有關機關因公調閱而致生滅失之結果
，即無查核準則第十一條第二項規定之適用，而應依同條第四項之規定適用同業利潤
標準，其適用法規顯有錯誤云云，係就原判決關於本件係因送交稅務代理人查核簽證
時，發生運送疏失而致帳簿憑證滅失，應否適用查核準則第十一條第四項、第二項規
定之法律見解有所爭執，揆諸首揭說明，不得據為再審理由。原判決認帳簿憑證於送
交稅務代理人時滅失，除有查核準則第十一條第二項所定因遭受不可抗力災害或有關
機關因公調閱，以致滅失之情形，得依該事業以前三個年度經稽徵機關核定純益率之
平均數核定者外，仍應依該條第四項規定核定，並無再審原告所指原判決認定本件合
於該條第四項規定，竟適用第二項規定駁回之矛盾情形。亦未違反憲法第十九條、第
十五條或司法院釋字第一五一號、第二一八號解釋意旨或租稅公平原則。再審原告之
再審顯無再審理由，應予駁回。
據上論結，本件再審之訴為顯無再審理由，依行政訴訟法施行法第二條、行政訴訟法
第二百七十八條第二項、第九十八條第三項，判決如主文。
中　　華　　民　　國　　九十一　　　年　　　四　　　　月　　　十二　　　日
                    最 高 行 政 法 院  第 一 庭
                                審 判 長 法  官　　　黃　綠　星
                                         法  官      高  啟  燦
                                         法  官　　　黃　合　文
                                         法  官　　　蔡　進　田
                                         法  官　　　黃　璽　君
右  正  本  證  明  與  原  本  無  異
　　　　　　　　　　　　　　　　　　　　 法院書記官　邱　彰　德
中　　華　　民　　國　　九十一　　　年　　　四　　　　月　　　十二　　　日
